臺灣臺北地方法院民事判決　　　　　　 100年度訴字第1538號
原　　　告　板信商業銀行股份有限公司
法定代理人　劉炳輝
訴訟代理人　江正傑
訴訟代理人　朱珮瑜
訴訟代理人　廖宥薰
被　　　告　李宜鴻
被　　　告　連進隆
被　　　告　黃幼伶
前列三人共同
訴訟代理人　張仁龍律師
前列三人共同
訴訟代理人　趙彥雯律師
複代理人　　曾怡菁
上列當事人間請求塗銷所有權移轉登記事件，本院於民國100 年
7 月11日言詞辯論終結，判決如下：
    主  文
被告李宜鴻、連進隆間就坐落臺北市○○段○○段一小段二○三
地號及二○五之一地號土地所有權範圍各一○○○○分之八一，
及其建號一一七一號即門牌號碼臺北市○○區○○路十六號三樓
所有權全部，於民國九十九年十月四日所為之信託契約之債權行
為及所為所有權移轉信託登記之物權行為均應予撤銷。
被告李宜鴻應將上開不動產在臺北市中山地政事務所於民國九十
九年十月八日以信託為原因所為之所有權移轉登記予以塗銷。
被告李宜鴻、黃幼伶間就坐落臺北市○○段○○段八小段一四地
號土地所有權範圍一○○○○○分之七○五，及其建號一五五一
號即門牌號碼臺北市○○區○○路五段四二○巷十七之五號四樓
所有權全部，於民國九十九年十月四日所為之信託契約之債權行
為及所為所有權移轉信託登記之物權行為均應予撤銷。
被告李宜鴻應將上開不動產在臺北市中山地政事務所於民國九十
九年十月十一日以信託為原因所為之所有權移轉登記予以塗銷。
訴訟費用由被告負擔。
    事實及理由
一、原告主張：訴外人三普股份有限公司（下稱三普公司）於民
    國99年9 月27日以其餘被告連進隆、黃幼伶為連帶保證人，
    與原告簽立新臺幣（下同）800 萬元之授信綜合額度契約。
    嗣後於99年9 月30日向原告申請撥款500 萬元，期間為1 年
    ，並約定借款期間自99年9 月30日至100 年9 月30日止，利
    息按原告（月）定儲利率指數加計年息3.71％機動計算（目
    前為年息4.86％），並以一個月為一期，按月繳息，到期還
    本，若未按期清償者，其逾期清償在6 個月以內者，按上開
    利率10％，超過6 個月者，超過部分按上開利率20％計付違
    約金。詎訴外人三普公司於99年10月22日即遭票據交換所為
    拒往之公告，依授信綜合額度契約第4 條第1 項第5 款之規
    定，全部債務視為到期。惟被告連進隆、黃幼伶為避免遭原
    告實施強制執行，被告連進隆將其所有位於臺北市○○區○
    ○段一小段203 地號及205-1 地號各應有部分81／10000 及
    其建號1171號門牌號碼臺北市○○區○○路16號3 樓之不動
    產，於99年10月4 日以信託為原因辦理所有權移轉登記予被
    告李宜鴻，並於99年10月8 日完成所有權移轉登記；被告黃
    幼伶則將其所有位於臺北市○○區○○段八小段14地號應有
    部分705／100000 及其建號1551號門牌號碼臺北市○○區○
    ○路5 段420 巷17之5 號4 樓之不動產，於99年10月4 日以
    信託為原因辦理所有權移轉登記予被告李宜鴻，並於99年10
    月11日完成所有權移轉登記，致被告連進隆、黃幼伶名下已
    無其他財產可供清償債務，被告間所為無償信託行為明顯害
    及原告債權之取回。為此，爰依信託法第6 條第1 項及民法
    第244 條第1 項規定，訴請撤銷被告間就系爭不動產所為之
    信託債權行為及所有權移轉之物權行為，並塗銷被告李宜鴻
    就系爭不動產所為之所有權登記等語。並聲明：
    (一)被告李宜鴻與被告連進隆間坐落臺北市○○區○○段一小
      段203 地號及205-1 地號各應有部分81／10000 及其建號
      1171號門牌號碼臺北市○○區○○路16號3 樓所有權全部
      ，於99年10月4 日所為之信託契約之債權行為及移轉所有
      權之物權行為應予撤銷。另被告李宜鴻應將上開不動產在
      臺北市中山地政事務所於99年10月8 日以信以信託為原因
      行為所為之所有權移轉登記予以塗銷。
    (二)被告李宜鴻與被告黃幼伶間坐落臺北市○○區○○段八小
      段14地號應有部分705／100000 及其建號1551號門牌號碼
      臺北市○○區○○路5 段420 巷17之5 號4 樓所有權全部
      ，於99年10月4 日所為之信託契約之債權行為及移轉所有
      權之物權行為應予撤銷。另被告李宜鴻應將上開不動產在
      臺北市中山地政事務所於99年10月8 日以信以信託為原因
      行為所為之所有權移轉登記予以塗銷。
二、被告則以：
    (一)被告連進隆、黃幼伶所以將其名下系爭不動產信託予被告
      李宜鴻，其目的係為委請被告李宜鴻將系爭不動產處分所
      得充為處理債務之用，並非意圖脫產，且被告李宜鴻僅係
      受託將被告連進隆、黃幼伶所有之系爭不動產以合理價出
      售，並優先償付信託標的剩餘之銀行貸款，而受益人則仍
      為被告連進隆、黃幼伶本人，處分不動產之餘款，將以之
      做為處理被告連進隆、黃幼伶債務之用，並無任何隱匿或
      侵吞。是本件信託確係為解決被告連進隆、黃幼伶之債務
      而簽立，並無脫產、損害原告債權等情事。
    (二)又依系爭經公證之信託契約內容以觀，其信託契約第2 條
      業已明載「信託目的：為妥善運用資產，由乙方（即被告
      李宜鴻）以合理價格出售，並優先償付信託標的剩餘之銀
      行貸款，且用以處理甲方債權債務相關事宜」，是本件信
      託契約訂立之目的先係為處理被告連進隆、黃幼伶債務之
      用；且衡酌常情，由債權人向法院聲請強制執行拍賣所得
      之價格，通常均較一市場上不動產交易行情為差，被告連
      進隆、黃幼伶為避免系爭不動產遭法院查封後以較差之價
      格拍賣成交而損及其債權人之權益，乃將系爭不動產信託
      登記予被告李宜鴻，並委請其以合理市價代為處分出售，
      而處理系爭不動產後之餘款亦全數均用於處理被告連進隆
      、黃幼伶之債務，是該信託行為實無害及原告之債權。
    (三)並聲明：原告之訴駁回。
三、兩造不爭執之事實：
    (一)三普公司邀同被告連進隆、黃幼伶為連帶保證人，於99年
      9 月27日與原告簽立800 萬元之授信綜合額度契約。嗣三
      普公司於99年9 月30日向原告申請撥款500 萬元，約定借
      款期間自99年9 月30日起至100 年9 月30日止，利息按原
      告（月）定儲利率指數加計年息3.71％機動計算（目前為
      年息4.86％），按月繳息，到期還本，若未按期清償者，
      其逾期清償在6 個月以內者，按上開利率10％，超過6 個
      月者，超過部分按上開利率20％計付違約金。
    (二)三普公司於99年10月22日遭票據交換所為拒往之公告，依
      授信綜合額度契約第4 條第1 項第5 款之規定，全部債務
      視為到期。
    (三)被告連進隆、黃幼伶於99年10月4 日分別與被告李宜鴻簽
      訂信託契約，再分別於99年10月8 日、99年10月11日以信
      託為登記原因，將系爭不動產移轉登記予被告李宜鴻。
四、本件兩造爭執之重點在於：
    (一)被告間就系爭不動產所為之信託債權行為，是否有害於原
      告之債權？
    (二)原告訴請撤銷前開信託行為及所有權移轉登記之物權行為
      ，並代位被告連進隆、黃幼伶請求被告李宜鴻塗銷系爭不
      動產之所有權移轉登記，有無理由？
五、得心證之理由：
    (一)被告間就系爭不動產所為之信託債權行為，是否有害於原
      告之債權？
      1.按信託行為有害於委託人之債權人權利者，債權人得聲
        請法院撤銷之，信託法第6 條第1 項定有明文。而所謂
        「信託行為有害於委託人之債權利者」，係指因委託人
        之行為，致委託人之債權人之債權不能獲得滿足，亦即
        因委託人之行為而致債權陷於清償不能、困難或遲延之
        狀態而言。又按對信託財產不得強制執行；但於信託前
        存在於該財產之權利、因處理信託事務所生之權利或其
        他法律另有規定者，不在此限，信託法第12條第1 項亦
        規定甚明。是如債務人將其財產信託予他人，除基於信
        託前存在於該財產之權利，例如抵押權，或如因處理信
        託事務所生之權利或另有法律規定者外，原信託委託人
        之債權人，將無從就信託財產為強制執行，以求其債權
        獲致滿足；而債務人所有之財產，除對於特定債權人設
        有擔保物權外，應為一切債務之總擔保，信託財產既須
        移轉其權利於受託人而獨立存在，已非委託人之權利，
        對委託人之債權人而言，委託人之責任財產顯有減少，
        揆諸債務人之財產為全體債權人之總擔保之原則，自可
        能損害於委託人之債權人。職是祇要債務人所為之信託
        行為有害於債權者，債權人即得訴請法院撤銷之。
      2.經查，三普公司於99年9 月27日邀同被告連進隆、黃幼
        伶為連帶保證人與原告簽立800 萬元之授信綜合額度契
        約，三普公司及被告連進隆、黃幼伶並簽發同面額之本
        票乙紙作為付款之擔保，嗣三普公司已於99年9 月30日
        向原告申請撥款500 萬元，惟三普公司於99年10月22日
        即遭票據交換所為拒往之公告，依授信綜合額度契約第
        4 條第1 項第5 款之規定，全部債務應視為到期，然三
        普公司迄未清償等情，此有授信綜合額度契約、放款主
        檔查詢單、本票、撥款申請書、票據交換所拒絕往來通
        告明細表等件附卷可稽（見本院卷第9 至19頁），復未
        被告等人所不爭執，堪信為真實，則被告連進隆、黃幼
        伶對於三普公司積欠原告之債務，自應負連帶清償責任
        。原告顯係被告連進隆、黃幼伶之債權人甚明。
      3.其次，觀諸被告連進隆、黃幼伶與被告李宜鴻間信託契
        約之相關約定，其中第七條約定：「未出售期間，信託
        標的所衍生之稅賦、水電燃料、管理、銀行抵押分期各
        到期之貸款等費用，由乙方（即被告李宜鴻）墊付出售
        後所衍生一切過戶、仲介、代書等等費用，亦同等語。
        」、第八條約定：「乙方代墊支費用，得由出售信託標
        的之價金，扣除清償銀行全部貸款之餘額後，將前條所
        代墊之總金額，加計單利年息5 ％，優先取回。」、第
        九條約定：「乙方受信託之報酬，以信託標的出售價金
        之6 ％給付乙方，一次性領取，但扣除前兩條之後不足
        支付時，乙方不得向甲方（即被告連進隆、黃幼伶）請
        求信託報酬。」、第10條前段約定：「如有剩餘款項，
        由乙方暫管，做為處理甲方債權、債務之用。」等語（
        見本院卷第61、72頁）。準此，被告連進隆、黃幼伶原
        有之債權人除有抵押權者外，其餘債權人如不撤銷此信
        託行為，即無從就系爭不動產聲請強制執行以拍賣取償
        。加以，依系爭不動產之土地及建物登記第二類謄本所
        載（見本院卷第63至68頁、第74至77頁），亦可得知系
        爭不動產原即設定抵押權予永豐商業銀行股份有限公司
        之第一順位抵押權，各分別擔保被告連進隆、黃幼伶債
        權總金額1008萬元、1560萬元。是故被告連進隆、黃幼
        伶以其信託行為將系爭不動產信託登記予被告李宜鴻後
        ，除可能因處分時程延宕導致抵押權優先債權之利息、
        違約金數額擴大外，且依據信託契約所載之前揭約定，
        更將孳生受託人即被告李宜鴻就系爭不動產出售所得，
        有代墊款暨年息5 ％及出售價額6 ％與其他管理費用等
        優先債權，縱使將來確循信託目的順利出售系爭不動產
        ，仍勢必侵蝕其他債權人可資受償之金額，甚且將造成
        受償金額減少之損害，遑論依原告所提出被告連進隆、
        黃幼伶之財政部臺灣省北區國稅局財產歸屬資料清單所
        載（見本院卷第24、26頁），被告連進隆、黃幼伶除系
        爭不動產外，應已無其他具有價值之財產可供債權人滿
        足債權。另被告並未舉證證明被告就系爭不動產所為之
        信託債權行為，有創造任何信託收益，足以替代被告連
        進隆、黃幼伶原有系爭不動產之清償能力，堪認被告顯
        係為藉由信託行為以達脫產之目的，並已致使原告無法
        經由強制執行系爭不動產之方式以滿足抵押權以外之債
        權。故揆諸首揭法條規定及說明，自可認被告間就系爭
        不動產所為之信託債權行為已有害及原告之債權。
      4.至於被告雖辯稱，被告連進隆、黃幼伶將系爭不動產信
        託登記予被告李宜鴻，其信託目的係由被告李宜鴻以合
        理市價出售系爭不動產，用以優先償付銀行貸款後，其
        餘亦用於保障被告連進隆、黃幼伶之債權人之債權，實
        無害及原告之債權云云。惟查，一般人委託他人出售不
        動產，本不以辦理信託登託為必要，且委託出售時更以
        載明委託出售之價格為常態，但依被告所提出信託契約
        書（見本院卷第61、72頁），除未載明出售系爭不動產
        之合理價格為何，已有疑義。復依該信託契約第9 條、
        第10條之約定，被告李宜鴻就系爭信託行為可得之報酬
        為系爭不動產出售價金之6 ％，顯高於一般委託出售之
        行情，且其受領報酬之順序又優先於處理被告連進隆、
        黃幼伶之債權債務，本院實難遽認被告間所為信託行為
        ，為有利於債權人之行為，被告此部分所辯，非可足取
        。此外，信託法第6條第1項乃係明定信託行為有害於委
        託人之債權人權利即足當之，與信託行為當事人之主觀
        目的（是否要詐害債權）無涉，是被告所辯縱然為真，
        亦不足為有利於被告之認定。
    (二)原告訴請撤銷前開信託行為及所有權移轉登記之物權行為
      ，並代位被告連進隆、黃幼伶請求被告李宜鴻塗銷系爭不
      動產之所有權移轉登記，有無理由？
      1.按債權人依民法第244 條第1 項或第2 項之規定，聲請
        法院撤銷詐害行為時，得並聲請命受益或轉得人回復原
        狀，民法第244 條第4 項定有明文。又信託法第6 條第
        1 項為民法第244 條第1 項、第2 項之特別規定。準此
        ，原告主張依信託法第6 條第1 項撤銷登記行為時，自
        應類推適用民法第244 條第4 項之規定，得並聲請命受
        益人或轉得人回復原狀。
      2.經查，被告間就系爭不動產所為之信託行為，既屬有害
        於被告連進隆、黃幼伶之債權人即原告之權利，業已如
        前所述，則原告依信託法第6 條第1 項規定，訴請撤銷
        被告間就系爭不動產所為之信託債權行為，與所有權移
        轉登記之物權行為，核屬有據。又被告間就系爭不動產
        所為之信託債權行為及移轉登記之物權行為既經撤銷，
        即視為自始無效，則原告自得本於被告連進隆、黃幼伶
        之債權人地位，依民法第242 條、第767 條規定，代位
        被告連進隆、黃幼伶訴請被告李宜鴻塗銷前開所有權移
        轉登記。從而，原告請求被告李宜鴻應將系爭不動產以
        信託登記為原因所為之所有權移轉登記予以塗銷，亦屬
        有據。
六、綜上所述，原告以被告間就系爭不動產所為之信託行為，有
    害於原告之權利，依信託法第6 條第1 項及民法第244 條第
    1 項規定，訴請撤銷被告間就系爭不動產所為之信託債權行
    為及物權行為，並請求被告李宜鴻將系爭不動產於99年10月
    8 日以信託為登記原因之所有權移轉登記予以塗銷，為有理
    由，應予准許。
七、本件事證已臻明確，兩造其餘主張、陳述及所提之證據，經
    審酌均與本院前揭判斷不生影響，爰不一一詳予論述，附此
    敘明。
八、據上論結，本件原告之訴為有理由。依民事訴訟法第85條第
    1 項前段，判決如主文。
中    華    民    國   100    年    7     月    27    日
                  民事第一庭    法  官  趙子榮
以上正本係照原本作成
如對本判決上訴，須於判決送達後20日內向本院提出上訴狀。如
委任律師提起上訴者，應一併繳納上訴審裁判費。
中    華    民    國   100    年    7     月    27    日
                                書記官  謝榕芝